【裁判字號】    98,簡上,2
【裁判日期】    980618
【裁判案由】    返還不當得利
【裁判全文】
臺灣士林地方法院民事判決               98年度簡上字第2號
上  訴  人  乙○○
訴訟代理人  辛○○
被  上訴人  辰○○
            壬○○
            癸○○
            子○○
            寅○○
            卯○○
兼上6   人
訴訟代理人  丑○○
被  上訴人  甲○○
            己○○
            丁○○
                      9弄3號
            庚○○
            戊○○
上列當事人間返還不當得利等事件，上訴人對於中華民國97年11
月10日本院士林簡易庭97年度士簡字第1391號第一審判決提起上
訴，本院於98年6 月11日言詞辯論終結，判決如下：
    主      文
原判決關於駁回後開第二項部分，暨該部分訴訟費用之裁判均廢
棄。
上開廢棄部分，被上訴人丁○○、庚○○、戊○○應連帶給付上
訴人新臺幣貳萬肆仟佰貳拾捌元，及自民國九十七年三月十一
日起至清償日止，按週年利率百分之五計算之利息。
其餘上訴駁回。
第一審及第二審訴訟費用，由被上訴人丁○○、庚○○、戊○○
連帶負擔十五分之二即新臺幣陸佰陸拾肆元，餘新臺幣肆仟佰
壹拾壹元由上訴人負擔。
    事實及理由
一、按原告於判決確定前，得撤回訴之全部或一部，民事訴訟法
    第262 條1 項前段定有明文。上訴人於民國98年6 月11日本
    院言詞辯論期日，當庭撤回對被上訴人丙○○之起訴，依前
    開說明，自屬合法。復按二審程序中，訴之變更或追加非經
    他造同意，不得為之。但請求之基礎事實同一者、擴張應受
    判決事項之聲明者，不在此限，民事訴訟法第436 條之1 第
    3 項準用同法第446 條第1 項但書、第255 條第1 項第2 款
    、第3 款定有明文。上訴人於本院審理時對被上訴人等人追
    加無因管理，並就被上訴人丁○○、庚○○、戊○○擴張聲
    明為被上訴人丁○○、庚○○、戊○○應連帶給付上訴人新
    臺幣 (下同)2 萬4328 元，及自97年3 月11日起至清償日止
    ，按週年利率5%計算之利息，其所為分別係就同一基礎事實
    追加請求權基礎，及擴張應受判決事項之聲明，核其所為係
    訴之追加，依前開之說明，自應准許；又被上訴人己○○、
    丁○○、庚○○、戊○○等人經合法通知無正當理由，均未
    於言詞辯論期日到場，核無民事訴訟法第386 條所列各款情
    形，爰依上訴人聲請，由其一造辯論而為判決。
二、上訴人於原審起訴主張：被上訴人辰○○等12人於77年12月
    21日前，口頭同意將兩造祖先遺留的土地買賣事宜，委任上
    訴人及訴外人林上村，與第三人林茂貴簽訂買賣契約，出售
    繼承而來之土地，即臺北市○○區○○段二小段第554 、55
    5 號土地（以下簡稱554 、555 土地）。依買賣契約約定，
    辦理土地繼承登記所需一切費用、地上物清理均由上訴人負
    責，繼承所需費用第三人林茂貴得代墊並自買賣價金中扣除
    。前開土地的買賣，第三人林茂貴已給付上訴人及林上村計
    新臺幣（下同）1767萬8312元，其中代墊被上訴人等人之相
    關費用高達18萬4604元（不含林文雀已給付部分），被上訴
    人辰○○應分擔3 萬4360元、被上訴人壬○○、癸○○、子
    ○○、寅○○、卯○○應每人分擔9675元、被上訴人丑○○
    應分擔1 萬6718元、被上訴人甲○○、己○○每人應分擔3
    萬411 元、被上訴人丁○○、庚○○、戊○○之被繼承人林
    國玉應分擔3 萬411 元 (其中6082元已與林國玉之繼承人林
    文雀達成和解)， 這些金額均由上訴人及訴外人林上村取得
    之買賣價金中扣除，造成上訴人負擔上開金額之事實。被上
    訴人等人委任上訴人及訴外人林上村先為代墊，本應返還代
    墊費用，卻藉詞買賣價金尚未完全給付及上訴人與林茂貴間
    買賣事件涉訟部分尚未解除，而被上訴人等人應負擔部分，
    一時無法計算，待被上訴人等人契約解除後再一併會算為由
    推拖。上訴人同意延後會算，嗣訴外人林國玉（被上訴人丁○○、庚○○、戊○○之被繼承人）與被上訴人甲○○、己○○因抬高買賣價格拒售致解除契約，被上訴人辰○○、癸○○、子○○、寅○○、卯○○、丑○○、壬○○等人因自
    行另訂契約經臺灣高等法院以93年度上字第824 號判決確定
    解除契約。被上訴人等人土地應有部分已解除契約，卻遲遲
    不與上訴人會算其等應分擔的上開18萬4604元費用，致上訴
    人受損害，而被上訴人等人受利益。兩造繼承土地的買賣契
    約，關於被上訴人及訴外人林國玉等人應有部分已解除，該
    解除部分應分擔的費用已由林茂貴代墊並自上訴人的買賣價
    金中扣除，被上訴人及訴外人林國玉受有該利益來自於上訴
    人與林茂貴間的買賣契約，在契約有效期間，被上訴人等人
    非不當得利。93年間，林茂貴主張就被上訴人及訴外人林國
    玉應有部分土地買賣關係已解除，基此，始發生被上訴人及
    訴外人林國玉等人不當得利情事，上訴人對被上訴人之不當
    利請求權應自93年開始起算，尚未罹於時效而消滅。又訴外
    人林上村將本件債權全部讓與上訴人，並以本件起訴狀繕本
    之送達作為債權讓與之通知。為此，依無因管理及不當得利
    法律關係請求，被上訴人應給付上訴人上訴聲明所示之金額
    及利息等語。並聲明：被上訴人辰○○應給付上訴人3 萬43
    60元；被上訴人壬○○、癸○○、子○○、寅○○、連雪絹
    各應給付上訴人9675元；被上訴人丑○○應給付上訴人1 萬
    6718元；被上訴人甲○○、己○○應各給付上訴人3 萬411
    元；被上訴人丙○○、丁○○、庚○○、戊○○應各給付上
    訴人6082元，均自起訴狀繕本送達翌日起至清償日止，均按
    年息百分之5 計算之利息。
三、被上訴人部分：
(一)、被上訴人辰○○、壬○○、癸○○、子○○、寅○○、卯○○、丑○○等人則辯稱：上訴人就本件代墊稅費爭議，曾於
    96年間提起訴訟（鈞院96年度訴字第74號），被上訴人抗辯
    請求權時效已消滅，上訴人遂於96年3 月28日撤回起訴。95
    年間，上訴人對林茂貴就同一宗土地買賣稅費墊款提起訴訟
    （臺灣臺北地方法院95年北簡字第21158 號），因請求權時
    效消滅，遭敗訴判決。另否認有不當得利，並主張時效抗辯
    。伊等當初曾委託楊江水處理，處理過程並不知悉，因為直
    接就轉賣掉了，也沒看到權狀，80年4 月21日被上訴人與第
    三人林茂貴的買賣契約中，保留100 萬元價金供辦理繼承土
    地繼承登記、稅賦費用支出，扣除此部分金額，被上訴人尚
    有30餘萬元價金未取得，何來不當得利等語。
(二)、被上訴人甲○○則抗辯：被上訴人從未委任他人處理繼承土
    地的買賣事宜，並否認有不當得利，另主張時效抗辯等語。
(三)、被上訴人己○○未於最後言詞辯論期日到場，惟據其以前陳
    述略以：否認有不當得利，另主張時效抗辯等語。
(四)、被上訴人丁○○、庚○○、戊○○等經合法通知未到場，亦
    未提出任何書狀作何聲明及陳述。
四、本件原審對於上訴人之請求，判決上訴人全部敗訴，上訴人
    上訴聲明不服，求為判決(一)原判決廢棄。(二)前開廢棄部分，
    被上訴人辰○○應給付上訴人3 萬4360元；被上訴人壬○○
    、癸○○、子○○、寅○○、卯○○應各給付上訴人9675元
    ；被上訴人丑○○應給付上訴人1 萬6718元；被上訴人甲○○、己○○應各給付上訴人3 萬411 元，及均自起訴狀繕本
    送達翌日起至清償日止，按年息百分之5 計算之利息；被上
    訴人丁○○、庚○○、戊○○應連帶給付上訴人2 萬4328元
    及自97年3 月11日起至清償日止，按年息百分之5 計算之利
    息。
五、本院得心證之理由：
(一)、上訴人主張被上訴人委任上訴人及訴外人林上村出售兩造共
    同繼承之臺北市○○區○○段2 小段554 、554 號土地之事
    實，為被上訴人辰○○、壬○○、癸○○、子○○、寅○○
    、卯○○、丑○○、甲○○、己○○等人否認，自應由上訴
    人就此負舉證之責。上訴人雖提出買賣契約書為證。惟觀前
    開上訴人與訴外人林茂貴於77年12月21日簽訂的買賣契約書
    特約事項第一條明白約定「本買賣土地現產權為林清白、林
    蔡名義，出賣人為繼承人之一，乙方（按上訴人與第三人林
    上村）應於78年1 月10日前負責備齊一切辦理繼承所需證件
    交付甲方（按林茂貴）指定之代書辦理繼承登記，並於繼承
    辦妥下來負責將其他繼承人之持分一併移轉過戶給甲方」等
    語，是前開契約，並無法證明被上訴人辰○○、壬○○、癸○○、子○○、寅○○、卯○○、丑○○、甲○○、己○○
    及訴外人林國玉 (被上訴人丁○○、庚○○、戊○○之被繼
    承人)等 確有委任授權上訴人與第三人林上村，代為出售繼
    承之土地。再參酌被上訴人辰○○、壬○○、癸○○、子○○、寅○○、卯○○、丑○○等人就其持有之系爭554 、55
    5 號土地應有部分，係於80年4 月21日另與林茂貴簽訂賣渡
    書，此亦有被上訴人丑○○提出之前開賣渡書影本在卷為憑
    。苟被上訴人辰○○、壬○○、癸○○、子○○、寅○○、
    卯○○、丑○○確曾委由上訴人出售繼承之前開土地，豈有
    再次出售予同一買受人林茂貴之理。準此，被上訴人辰○○
    、壬○○、癸○○、子○○、寅○○、卯○○、丑○○、甲○○、己○○及訴外人林國玉是否曾委託上訴人及訴外人林
    上村出售繼承土地一事，實令人存疑。是以，上訴人所稱受
    被上訴人辰○○、壬○○、癸○○、子○○、寅○○、卯○○、丑○○、甲○○、己○○及訴外人林國玉等人委託出售
    繼承之系爭554 、555 號土地之應有部分，顯屬無據，合先
    敘明。
(二)、按未受委任，並無義務，而為他人管理事務者，其管理應依
    本人明示或可得推知之意思，以有利於本人之方式為之，民
    法第172 條定有明文。而所謂之無因管理固須有為他人管理
    之意思，惟為他人之意思與為自己之意思不妨併存，故為圖
    自己利益，若同時具有為他人利益之意思，仍不妨成立無因
    管理，而無因管理中之「利於本人」，應以客觀利益為決定
    標準，本人是否認為有利，當非所問。查本件上訴人在未獲
    系爭554 、555 土地部分繼承人即被上訴人辰○○、壬○○
    、癸○○、子○○、寅○○、卯○○、丑○○、甲○○、己○○及訴外人林國玉等人同意前，即於77年12月21日將系爭
    554 、555 號整筆土地與第三人林茂貴訂定買賣契約，已如
    前述，嗣78年9 月18日辦妥繼承登記，辦理繼承登記費用由
    前開買賣價金中扣抵一事，有卷附系爭554 、555 土地登記
    謄本、系爭554 、555 號土地不動產買賣契約書可佐。被上
    訴人辰○○、壬○○、癸○○、子○○、寅○○、卯○○、
    丑○○、甲○○、己○○及訴外人林國玉等人為繼承系爭55
    4 、555 地號土地遺產，辦理繼承登記所支出的費用、稅捐
    、罰鍰，及地上物之清除費用，既實質上由上訴人與訴外人
    林上村負擔，此繼承登記及清除地上物事宜，上訴人雖係為
    履行對訴外人林茂貴間買賣契約義務之自己利益，然該繼承
    登記對被上訴人辰○○、壬○○、癸○○、子○○、寅○○
    、卯○○、丑○○、甲○○、己○○及訴外人林國玉等人亦
    屬客觀上必要且有利，同時就繼承登記所支出的費用、稅捐
    、罰鍰亦有為被上訴人及訴外人林國玉盡「公益上義務」管
    理之意，應屬適法之無因管理。
(三)、按管理事務，利於本人，並不違反本人明示或可得推知之意
    思者，管理人為本人支出必要或有益之費用，或負擔債務，
    或受損害時，得請求本人償還其費用及自支出時起之利息，
    或清償其所負擔之債務，或賠償其損害，民法第176 條第1
    項定有明文。查上訴人為被上訴人丁○○、庚○○、戊○○
    等人之被繼承人林國玉辦理系爭土地之繼承與地上物之清除
    等事宜，應構成適法之無因管理，依前開法條之規定，自得
    請求其所支出之費用。上訴人為此支出之費用3 萬411 元，
    已據上訴人提出墊付賦稅等費用明細表、臺北市地政規費收
    據、財政部臺北市國稅局77年度遺產稅續款書、臺北市稅捐
    稽徵處北投分處地價稅繳款書、臺北市地政規費收據、地上
    物清除費收據等為證，而被上訴人丁○○、庚○○、戊○○
    等經合法通知未到庭，亦未提出準備書狀爭執者，依民事訴
    訟法第280 條第3 項之規定，視同自認。復按繼承人對於被
    繼承人之債務，負連帶責任；又連帶債務之債權人，得對於
    債務人中之一人或數人或其全體，同時或先後請求全部或一
    部之給付，民法第1153條第1 項、第273 條第1 項分別定有
    明文。是上訴人自得向訴外人林國玉即被上訴人丁○○、庚○○、戊○○等之被繼承人，請求支付其管理事務所支出之
    費用，而前開費用係訴外人林國玉之繼承債務，被上訴人丁○○、庚○○、戊○○自應對被上訴人負連帶清償之責。是
    以，依前開法條之說明，上訴人請求被上訴人丁○○、庚○○、戊○○連帶給付2 萬4328元 (扣除林文雀已付之6082元
    )， 及自97年3 月11日起至清償日止，按週年利率百分之五
    計算之利息，即屬有據。
(四)、按請求權自可行使時起算，因15年間不行使而消滅，民法第
    128 條、第125 條定有明文。本件系爭554 、555 號土地於
    78年9 月18日完成繼承登記，上訴人於79年5 月先將除本件
    被上訴人辰○○、壬○○、癸○○、子○○、寅○○、卯○○、丑○○、甲○○、己○○及訴外人林國玉等人應有部分
    以外的土地，以買賣為原因移轉登記予訴外人林茂貴指定之
    林洪燕雪（見卷附土地登記謄本），依上訴人主張相關費用
    支出時間分別為78年8 月16日、78年7 月29日、79年4 月30
    日、79年5 月28日、81年5 月28日、78年9 月13日，卻遲至
    97年1 月25日始提起本件訴訟，此有本院起訴狀收文章戳記
    在卷可參，是上訴人主張之無因管理請求權，亦因15年不行
    使而消滅。被上訴人辰○○、壬○○、癸○○、子○○、寅
    ○○、卯○○、丑○○、甲○○、己○○抗辯時效完成，拒
    絕給付，於法即屬有據。至上訴人主張其與林茂貴間買賣契
    約中關於被上訴人辰○○、壬○○、癸○○、子○○、寅○○、卯○○、丑○○、甲○○、己○○及訴外人林國玉應有
    部分土地於93年間始解除，時效起算應自93年間起算云云。
    查上訴人與林上村將系爭554 、555 號整筆土地出售林茂貴
    ，並無法證明係經被上訴人辰○○、壬○○、癸○○、子○○、寅○○、卯○○、丑○○、甲○○、己○○及訴外人林
    國玉同意，已如前述，是上訴人與訴外人林茂貴間買賣契約
    的內部關係，當不影響上訴人是否得向被上訴人請求返還無
    因管理所支出費用權利之行使，是上訴人所辯，應無足採。
(五)、按無因管理與不當得利，分別為債之發生原因之一，其成立
    要件與效果各別，前者為未受委任，並無義務而為他人管理
    事務，後者則為無法律上之原因而受利益，致他人受損害。
    因而適法之無因管理，本人之受利益，既係基於法律所允許
    ，管理人之無因管理行為，自非無法律上之原因，僅生管理
    人對於本人取得必要或有益費用償還請求權、債務清償請求
    權及損害賠請求權，此有最高法院86臺上字第229 號判決要
    旨可資參照。上訴人為被上訴人等人辦理繼承系爭554 、55
    5 號土地及地上物清除事宜，其辦理繼承登記及清除地上物
    所支出的費用、稅捐、罰鍰，應係構成適法之無因管理，業
    如前述，則被上訴人受有利益，即有法律上之原因，依前開
    說明，即與不當得利之構成要件未合，是上訴人依不當得利
    之法律關係請求被上訴人辰○○、壬○○、癸○○、子○○
    、寅○○、卯○○、丑○○、甲○○、己○○給付如上訴聲
    明所示之金額、利息，即屬無據，應予駁回。
(六)、綜上所述，上訴人依無因管理，請求被上訴人丁○○、庚○○、戊○○連帶給付如主文第二項所示之金額及利息，應為
    有理由，自應准許。至對其餘被上訴人之請求，本件上訴人
    係為其餘被上訴人管理事務，為適法之無因管理，其餘被上
    訴人受有利益，係基於無因管理之法律上原因，核與不當得
    利之構成要件未合，上訴人自不得依不當得利請求其餘被上
    訴人給付如聲明第二項所示之金額及利息，另上訴人對其餘
    被上訴人無理管理請求權，已逾15年之時效期間，而消滅，
    其餘被上訴人既為時效抗辯，自得拒絕給付，上訴人依無因
    管理請求其等給付管理事務支出之費用，亦屬無據。原審未
    及審酌上訴人對被上訴人丁○○、庚○○、戊○○追加無因
    管理請求權，而為上訴人此部分敗訴之判決，容有違誤，上
    訴人就該部分求為廢棄改判，為有理由，爰由本院將原判決
    此部分廢棄，並改判如主文第2 項所示，至於其餘請求部分
    ，原審判決並無違誤，上訴意旨求為廢棄原判決，改判如聲
    明第二項所示為無理由，應予駁回其上訴。
六、本院依職權定本件訴訟費用額為4,975 元（第一審裁判費為
    1,990 元、第二審裁判費2,985 元），應由被上訴人丁○○
    、庚○○、戊○○連帶負擔其中15分之2 即664 元，其餘部
    分4,311 元，由上訴人負擔。
七、本件事證已臻明確，兩造其餘攻擊防禦方法及所提之證據，
    經本院審酌後認與結果不生影響，爰不一一論述，附此敘明
    。
八、據上論結，本件上訴為一部有理由，一部無理由，依民事訴
    訟法第436 條之1 第3 項、第449 條第1 項、第450 條、第
    79條、第87條之1，判決如主文。
中    華    民    國    98    年    6     月    18    日
                  民事第一庭  審判長法  官  黃小瑩
                                    法  官  絲鈺雲
                                    法  官  劉逸成
以上正本證明與原本無異。
本件判決不得上訴。
中    華    民    國    98    年    6     月    26    日
                                    書記官  李宜蓁


司法院資訊處製作；財團法人民間司法改革基金會備份。
